【裁判字號】    92,易,1705
【裁判日期】    920910
【裁判案由】    違反著作權法
【裁判全文】
臺灣臺中地方法院刑事判決                        九十二年度易字第一七五號
    公  訴  人  臺灣臺中地方法院檢察署檢察官
    被      告  甲○○
右列被告因違反著作權法案件，經檢察官提起公訴（九十二年度偵字第四七六五號）
，本院判決如左：
    主  文
甲○○以明知為侵害著作權之物，意圖營利而交付之方法侵害他人之著作權為常業，
處有期徒刑壹年貳月；緩刑參年。扣案之盜版遊戲光碟片柒佰零肆片、盜版遊戲光碟
目錄拾參本、盜版遊戲光碟販賣訂單壹拾張、ＰＳ遊戲目錄貳本、ＰＳ２遊戲目錄伍
本、東京電玩便利屋會員名冊壹本，均沒收。
    事  實
一、甲○○係位於臺中縣東勢鎮○○路六十六號「東京電玩便利屋」之負責人，其明
    知如附表一中編號一至五所示之「PlayStation」、「PS設計圖」、「GRAN
    TURISMO THE REAL DRIVING SIMULATOR及圖」、「鬼武者」、「BIO HAZARD」等
    五種商標名稱之商標圖樣，依序分別經由日商‧蘇妮股份有限公司（以下簡稱蘇
    妮公司）、日商‧新力電腦娛樂股份有限公司（以下簡稱新力公司）、日商‧卡
    波光股份有限公司（以下簡稱卡波光公司）向我國經濟部中央標準局（現改制為
    智慧財產局）申請註冊而取得商標專用權，而其中如附表一中編號一所示之「
    PlayStation」商標圖樣之商標專用權，業已由蘇妮公司於八十四年三月間將之
    移轉登記予新力公司所有（登載於八十四年六月十六日第二卷第十二期商標公報
    ）；前開商標之專用期間則各如附表一「商標專用期間」欄所示，並各經指定使
    用於如附表一「指定使用商品」欄所示之商品，目前均在專用期間內。而由新力
    公司及卡波光公司所生產之電視遊樂器程式遊戲光碟片，已在國際間及我國國內
    市場行銷多年，品質著有信譽，為業界及消費大眾所共知。甲○○明知如附表二
    中「一、PS系統」部分「片名欄」所列之十二種遊戲光碟軟體，係由新力公司出
    品，且該公司於將前揭遊戲燒錄至光碟片內時，為表彰品牌及遊戲出品來源，均
    分別將如附表一中編號二所示之「PS設計圖」之註冊商標圖樣及「Licensed By
    SONY Computer Entertainment Inc.」（即：係由新力電腦娛樂股份有限公司授
    權）等用以宣示前揭產品係由新力公司授權、出品等用意證明之說明字樣灌入光
    碟片中，以使消費者在將光碟片置入電視遊樂器主機，操作玩樂各該軟體之際，
    均能由畫面中出現之前揭註冊商標圖樣及授權文字中得知該遊戲之來源及品牌；
    亦明知如附表二之「二、PS2系統」部分「片名欄」所列之二百八十二種遊戲光
    碟，分別係由新力公司及卡波光公司出品，且該等公司於將遊戲燒錄至光碟片內
    時，為表彰遊戲品牌，乃將如附表一中編號一所示之「PlayStation」之註冊商
    標圖樣之用以宣示該產品由該公司出品而享有著作權用意證明之說明字樣灌入光
    碟片中，以使消費者在將光碟片置入電視遊樂器主機，操作玩樂各該軟體之際，
    均能由畫面中出現之前揭註冊商標圖樣得知該遊戲之來源及品牌；復明知如附表
    二之「二、PS2系統」部分所列各類遊戲光碟，分別係由新力公司及卡波光公司
    所著作，在日本國擁有著作財產權之電腦程式著作物，並依據我國自民國（下同
    ）九十一年一月一日正式加入「世界貿易組織」（WTO ）後，依「世界貿易組織
    」與貿易有關之智慧財產權協定（TRIPS）第三條國民待遇原則規定而受我國著
    作權法之保護，非經新力公司及卡波光公司之同意或授權，不得擅自重製、散布
    或意圖營利而交付。惟甲○○於明知前情之前提下，復明知由綽號「阿輝」姓名
    年籍不詳之成年男子所兜售之扣案如附表二表列所示之光碟片乃係由姓名、年籍
    均不詳之人擅自未經著作權人及商標權人之同意所重製之盜版遊戲光碟片，該等
    盜版遊戲光碟片於使用電視遊樂器主機執行程式後，會出現前開如附表一中編號
    一、二所示之商標圖樣及「Licensed By SONY Computer Entertainment Inc.」
    等說明文字之影像，且該等盜版光碟片中片名為「GRAN TURISMO3」、「鬼武者
    」、「鬼武者2」、「惡靈古堡聖女密碼完全版」之外包裝上尚印有如附表一中
    編號三至五所示之「GRAN TURISMO THE REAL DRIVING SIMULATOR及圖」、「鬼
    武者」、「BIO HAZARD」之商標圖樣，均足以使消費者大眾誤認該等盜版光碟片
    內之遊戲係由新力公司、卡波光公司所生產發行之產品，竟未經前開著作財產權
    人及商標專用權人之同意而基於意圖營利之常業犯意，以及意圖欺騙他人及行使
    偽造準私文書之概括犯意，自九十一年十二月間起，以每片新台幣（下同）一百
    元之代價購入上開盜版遊戲光碟片，陳列於前揭「東京電玩便利屋」內，再以每
    片一百五十元至一百八十元不等（會員價為一百五十元、非會員價為一百八十元
    ）之價格販賣予不特定之顧客或會員牟利，並藉此作為主要生活之資，以此方法
    侵害新力公司、卡波光公司之著作財產權（電腦程式著作權及視聽著作權），而
    牟取不法利益，並以之為常業；另又侵害新力公司、卡波光公司之商標權，並行
    使該偽造授權之私文書，足生損害於新力公司。嗣於九十二年二月二十六日十三
    時四十五分許，經警持搜索票在上開「東京電玩便利屋」查獲其販賣盜版遊戲光
    碟，並扣得尚未售出如附表二中一、二所示之盜版遊戲光碟共計七百零四片、盜
    版光碟遊戲目錄十三本、盜版光碟販賣訂單十張（起訴書誤為十一張）、PS遊戲
    目錄二本、PS2遊戲目錄五本及東京電玩便利屋會員名冊一本等物。
二、案經新力公司、卡波光公司告訴由內政部警政署保安警察第二總隊第三大隊報告
    臺灣臺中地方法院檢察署檢察官偵查起訴。
    理  由
一、訊據被告甲○○於歷次警訊、偵查及審理中，皆坦承有於右揭時、地經營電視遊
    樂器專賣店而販賣盜版遊戲光碟之事實不諱，且該情亦經：
  (一)新力公司、卡波光公司之共同告訴代理人邱永豪律師、洪振豪律師於偵審中指述
    綦詳，復有告訴代理人當場清點封箱之筆錄一份（即偵卷第二三頁所附之內政部
    警政署保安警察第二總隊第三大隊智慧財產大隊臺中分隊啟封筆錄）、東京電玩
    便利屋商店外觀相片二張（附於偵卷）、東京電玩便利屋會員名冊一本、盜版光
    碟販賣訂單十張、查獲現場相片十一張（附於審卷）、商標註冊證影本五份、「
    告訴人等於二００二年一月一日後著作權遊戲光碟發行資料一覽表」暨檢附之遊
    戲軟體發行資料一份（告證十二附件１至附件）、以及扣案之盜版遊戲光碟七
    百零四片、盜版光碟遊戲目錄十三本、盜版光碟販賣訂單十張（起訴書誤為十一
    張）、PS遊戲目錄二本、PS2遊戲目錄五本在卷可稽，堪信被告甲○○之自白與
    事實相符。
  (二)又查扣案如附表二所示之各類遊戲光碟片於使用電視遊樂器主機執行程式後，在
    電腦螢幕畫面上分別會出現附表一之編號一、二所示之商標圖案，且於該等盜版
    光碟片中之「GRAN TURISMO3」、「鬼武者」、「鬼武者2」、「惡靈古堡聖女密
    碼完全版」之外包裝上尚印有如附表一中編號三至五所示「GRAN TURISMO THE
    REAL DRIVING SIMULATOR及圖」、「鬼武者」、「BIO HAZARD」之商標圖樣等情
    ，亦經本院當庭勘驗屬實，並有抽樣列印圖片十八張在卷足稽，復為被告所不爭
    執。
  (三)第查如附表二中「一、PS系統」部分所列各類遊戲光碟片，透過電視遊樂器執行
    時，於電視影像第一畫面除會出現如附表一中編號二所示之商標圖案外，尚會於
    畫面下方出現「Licensed By SONY Computer Entertainment Inc.」（即由新力
    電腦娛樂股份有限公司授權）等用以宣示該產品由該公司授權、出品而享有著作
    權用意證明之一定用意證明文字等情，亦經本院當庭勘驗屬實，堪以認定。
  (四)末查如附表二中「二、PS2系統」部分所列各類遊戲光碟片，乃各屬新力公司、
    卡波光公司於西元二００二年一月一日以後在日本國享有遊戲光碟軟體之著作財
    產權，並因同與我國加入「世界貿易組織」（WTO）後，依「世界貿易組織」與
    貿易有關之智慧財產權協定（TRIPS）第三條國民待遇原則規定而受我國著作權
    法之保護等情，亦經告訴代理人提出遊戲軟體發行資料附卷可稽，亦堪為認定。
  (五)又被告經營「東京電玩便利屋」專賣電視遊樂器材，自九十一年十二月底起，因
    正版光碟片之價格昂貴，販售不易，遂多次向綽號「阿輝」之姓名、年籍不詳之
    男子購置盜版之遊戲光碟片於店內陳設、販賣，至九十二年二月二十六日為警查
    獲止，約已賣出三、四百片，獲利在一萬五千元左右，且向被告購買光碟片之顧
    客必須預先填具訂單預訂貨品等情，業據被告於警訊及本院審理時坦承在卷，衡
    諸其本係專賣電視遊樂器及周邊配備之店家，且遭查獲之盜版光碟片片數多達七
    百零四片，並有盜版光碟遊戲目錄多本置備於店內供顧客選購使用，顯見其有反
    覆實施該等販賣盜版遊戲光碟片之行為，並以販賣所得賴以維生之情形而為常業
    犯無疑。
  (六)綜上所述，被告意圖營利，以販賣盜版光碟予不特定客人之方式，侵害著作權人
    新力公司、卡波光公司之著作權，而牟取不法利益，並以之為常業，且侵害如附
    表二所示之商標專用權人之權利，並因行使偽造準私文書而生損害於他人之犯行
    ，乃屬事證明確而堪以認定。
二、按商標自註冊公告之日起，由註冊人取得商標專用權，商標法第二十一條設有明
    文，故若附加相同或近似於他人註冊商標圖樣於商品之包裝、容器、說明書、價
    目表上，應即受他人商標專用權效力所拘束，此為商標法第六條第一項所明定，
    軟體程式透過電磁輸出入交換運算之作用，如以遊樂器、光碟機、電腦主機之操
    作為媒介，始於電視或電腦螢幕前出現商標圖樣者，其標示型態足資一般商品購
    買人認識其表彰商品之來源者，亦應認屬於商標法第六條第一項之所稱之其他類
    似物件之範疇，是如將業經註冊登記之商標圖樣透過電磁輸出入交換運算之作用
    ，如以遊樂器、光碟機、電腦主機之操作為媒介，始於電視或電腦螢幕前出現商
    標圖樣者，應亦屬於商標之使用。故若未經商標專用權人授權，而使用相同或近
    似於他人註冊商標圖樣於同一商品或類似商品上，應屬侵害他人之商標專用權，
    此亦經中央標準局於八十七年四月十八日以台商九八○字第二○五九○二號函釋
    明確。次按文書為意思表示之方法，其既在表明一定之意思，必以一定之方法以
    表示為之，而該表示之方法通常不外為文字、為象形（即圖畫或圖樣）或為符號
    。而刑法上所稱之文書，限於表現足以證明法律上權利義務或事實，或足以產生
    法律上權利義務關係或事實之意思表示者。而在紙上或物品上之文字、符號，依
    習慣或特約，足以為表示其用意之證明者及以錄音、錄影或電磁紀錄藉機器或電
    腦之處理所顯示之聲音、影像或符號，足以為表示其用意之證明者，依刑法第二
    百二十條第一項、第二項規定，均應以文書論；查本件被告甲○○所販賣之盜版
    遊戲光碟片如附表一中「一、PS系列」部分經執行後，於第一畫面上會出現「
    Licensed By SONY Computer Entertainment Inc.」等授權字樣，業如前述，由
    該等字樣所表達之意念足認應已該當於「準文書」之概念，而該等「準文書」為
    不詳姓名之人未經上開著作權人同意或授權所製作，當屬偽造之準私文書，被告
    販賣該等仿冒之光碟片，既明知有上開內容，縱光碟片外觀無法目視該內容，但
    消費者必然會透過電視遊樂器之執行於電視螢幕顯示，被告對此知之甚詳，實已
    置該文書於可能發生功能之狀態，應認其交付之行為，即係行使上開偽造準私文
    書之行為無誤。再按我國自九十一年一月一日正式加入「世界貿易組織」（WTO
    ），依「世界貿易組織」與貿易有關之智慧財產權協定（TRIPS）第三條國民待
    遇原則規定，就智慧財產權之保護而言，每一會員國給予其他會員國民之待遇不
    得低於其給予本國國民之待遇，因此依著作權法第四條第二款規定，新力公司及
    卡波光公司如附表二所示之各項著作即得依法享有著作權。
三、核被告甲○○所為，係犯修正前著作權法第九十四條之侵害著作權之常業犯，公
    訴人雖以被告甲○○所為乃係連續犯修正前著作權法第八十七條第二款而犯有第
    九十二條第三款之罪，惟依據本判決理由一、(五)所述，被告甲○○所為已該當於
    常業犯之型態，公訴人之認定尚有未恰，惟既屬同一犯罪事實之範疇，爰依法變
    更起訴法條，附此敘明。（按：刑法第二條第一項規定：「行為後法律有變更者
    ，適用裁判時之法律，但裁判前之法律有利於行為人者，適用最有利於行為人之
    法律」，此從新從輕規定，以適用裁判時之法律為原則，若裁判前之法律有利於
    行為人者，適用最有利於行為人之裁判前法律為例外，且比較裁判時法、中間法
    及行為時法，應就各該法之有關罪行綜合比較，而非僅以其法定刑之輕重予以比
    較；又犯罪構成要件因法律之修正致有變更，依修正後之法律，其適用之範圍較
    諸舊法嚴謹，必其行為同時符合修正前、後之法律所規定之犯罪構成要件，始有
    刑法第二條第一項但書之適用問題，最高法院九十一年度台上字第六六五五號裁
    判要旨可供參照。又著作權法已於九十二年七月九日修正公布施行，並於同年七
    月十一日生效，被告前開犯行，於犯罪後法律已有變更，被告甲○○所為，核係
    犯修正後著作權法第九十四條第一項之以第九十一條之一之意圖營利而以移轉所
    有權之方法散布著作重製物而侵害他人之著作財產權為常業罪，其法定刑為一年
    以上七年以下有期徒刑、拘役，得併科新台幣三十萬元以上三百萬元以下罰金，
    而修正前之同法第九十四條之罪，法定刑一年以上七年以下有期徒刑，得併科新
    台幣四十五萬元以下罰金，比較新舊法，以修正前之著作權法規定較有利於被告
    ，故應依刑法第二條第一項但書規定，適用修正前著作權法第九十四條之規定處
    斷，附此敘明。）、商標法第六十三條之販賣仿冒商標商品罪及刑法第二百十六
    條、第二百二十條、第二百十條之行使偽造準私文書罪（又按：公訴人起訴雖僅
    論及被告甲○○違反著作權法之犯行，惟被告之行為亦涉犯商標法及刑法之偽造
    文書罪，並與前揭違反著作權法部分構成想像競合犯之裁判上一罪關係，故亦屬
    本院得一併予以審究之範圍，在此一併敘明。）。被告甲○○意圖販賣而陳列仿
    冒商品之低度行為為販賣仿冒商品罪之高度行為所吸收，不另論罪。又被告先後
    多次販賣仿冒商標商品及行使偽造準私文書犯行，均時間緊接，各所犯分別係構
    成要件相同之罪，均顯係基於概括犯意，均為連續犯，各應以一罪論並加重其刑
    ；另其一行為同時犯商標法第六十三條及行使偽造準私文書罪之兩罪間，同時侵
    害新力公司及卡波光公司之數法益，參酌最高法院八十六年度台非字第二四一號
    之判決意旨，為想像競合犯，從一重之行使偽造準私文書罪處斷。至其一行為同
    時犯行使偽造準私文書罪與常業侵害他人著作權罪，乃想像競合犯，應從一重之
    著作權法第九十四條之常業侵害他人著作權罪處斷。爰審酌被告甲○○販賣侵害
    他人電腦程式軟體著作之重製物，嚴重破壞我國保護智慧財產權之國際形象，亦
    無視對於他人之無體財產權包括商標專用權、著作權等應有之尊重，對於各該權
    利人均足生損害，惟念及被告甲○○販賣盜版遊戲光碟片之期間非長、數量亦非
    甚鉅，且遭查獲後即已停止販賣盜版遊戲光碟片之犯行，並在家中協助種植梨子
    ，於庭訊期間對於告訴代理人之勘驗程序亦極度配合，審理中之應對態度良好，
    雖因告訴代理人秉持一貫之不談論和解之態度而未能給予告訴人任何補償，惟由
    其言行間可見其悔意甚深等情，量處如主文所示之刑，以資懲儆。末查被告前未
    曾受有期徒刑以上刑之宣告，有臺灣高等法院被告全國前案紀錄表在卷可按，被
    告坦承犯行，深具悔意，其經此教訓，當知警惕而無再犯之虞，本院綜核各情，
    所宣告之刑，認以暫不執行為適當，併予宣告緩刑三年，以啟自新。
四、按沒收為從刑之一種，且與主刑有從屬關係。倘行為後法律有變更，而修正前與
    修正後之刑度相同；或修正後之新法有利於行為人；或僅修正從刑未修正主刑時
    ，因沒收部分不生比較新舊法問題，則主刑依從新原則後，從刑亦應適用修正後
    之法律。若主刑、從刑均已修正，主刑依刑法第二條第一項但書規定，應適用最
    有利於行為人之舊法時，依從刑從屬於主刑原則，不得就新舊法予以割裂適用，
    應一律適用修正前之法律，最高法院九十年度台上字第一七三一號裁判要旨可供
    參照；查修正後著作權法第九十八條固明定：「犯九十一條至第九十六條之一之
    罪，供犯罪所用或因犯罪所得之物，得沒收之。但犯第九十一條第三項及第九十
    一條之一第三項之罪者，其得沒收之物，不以屬於犯人者為限。」，惟依上開裁
    判要旨所示，被告所為違反著作權法之犯行，經前開比較新舊法後，以舊法規定
    較有利被告，是依從刑從屬於主刑原則，不得就新舊法予以割裂適用，應一律適
    用修正前之法律，故扣案之盜版光碟遊戲目錄十三本、盜版光碟販賣訂單十張、
    東京電玩便利屋會員名冊一本（此業據被告於警訊中供稱盜版遊戲光碟之價格乃
    會員價一百五十元、非會員價一百八十元，則該會員名冊亦應屬供被告犯罪所用
    之物無誤）、PS遊戲目錄二本、PS2遊戲目錄五本等物乃被告所有，且為供犯罪
    所用之物，爰依刑法第三十八條第一項第二款，併予宣告沒收；另扣案如附表二
    中一、二所示之盜版電腦遊戲程式光碟片七百零四片，則均屬被告觸犯商標法第
    六十三條之罪所販賣之商品，應依商標法第六十四條之規定宣告沒收。又扣案物
    品中另有「XBox遊戲目錄一本」，因非本件告訴人據以告訴之遊戲軟體，公訴人
    亦未曾舉證以實其認被告甲○○有侵害何人之著作權之說（詳如後述），則難認
    此部分為被告甲○○犯罪所用之物品，爰不為沒收宣告之諭知，附此敘明。
五、另公訴人於起訴書內論及被告甲○○所販售之盜版遊戲光碟片中包括有「XBox」
    系列之光碟片，惟公訴人一方面並未敘明被告甲○○販售有該系列何種品名之遊
    戲軟體，且扣案物品中除一本該系列之遊戲目錄外，並無任何該系列之盜版遊戲
    光碟之存在（扣案之七百零四片光碟片目錄已詳如附表二所示），另一方面並未
    查證該系列之產品應屬" Microsoft Corporation"（即微軟公司）享有著作權及
    商標專用權之產品（參閱附件所示之臺灣微軟官方網站首頁內容），故該部分雖
    經起訴，惟不能證明被告甲○○就此部分有何犯罪情節存在，本應為無罪之諭知
    ，惟公訴人認此部分與前揭成罪部分乃屬連續犯之裁判上一罪，爰不另為無罪之
    諭知，附此敘明。
據上論斷，應依刑事訴訟法第二百九十九條第一項前段、第三百條，修正前著作權法
第九十四條、商標法第六十三條、第六十四條，刑法第二條第一項但書、第十一條前
段、第五十六條、第二百十六條、第二百十條、第二百二十條、第五十五條、第七十
四條第一款、第三十八條第一項第二款，判決如主文。
中      華      民      國      九十二      年      九      月    十    日
                                      臺灣臺中地方法院刑事第十四庭
                                          法  官  林學晴
右正本證明與原本無異。
如不服本判決，應於送達後十日內向本院提出上訴狀（須附繕本），上訴於臺灣高等
法院臺中分院。
                                          書記官
中      華    民      國      九十二      年      九      月    十五    日
附錄論罪科刑法條
（修正前）著作權法第九十四條：
以犯第九十一條、第九十二條或第九十三條之罪為常業者，處一年以上七年以下有期
徒刑，得併科新台幣四十五萬元以下罰金。
（修正前）著作權法第九十三條第三款：
有左列情形之一者，處二年以下有期徒刑，得併科新臺幣十萬元以下罰金：
三、以第八十七條各款方法之一侵害他人之著作權者。
（修正前）著作權法第八十七條第二款：
有下列情形之一者，除本法另有規定外，視為侵害著作權或製版權：
二、明知為侵害著作權或製版權之物而散布或意圖散布而陳列或持有或意圖營利而交
    付者。
中華民國刑法第二百一十條
 (偽造變造私文書罪)
偽造、變造私文書，足以生損害於公眾或他人者，處五年以下有期徒刑。
中華民國刑法第二百一十六條
 (行使偽造變造或登載不實之文書罪)
行使第二百十條至第二百十五條之文書者，依偽造、變造文書或登載不實
事項或使登載不實事項之規定處斷。
中華民國刑法第二百二十條
在紙上或物品上之文字、符號、圖畫、照像，依習慣或特約，足以為表示
其用意之證明者，關於本章及本章以外各罪，以文書論。
錄音、錄影或電磁紀錄，藉機器或電腦之處理所顯示之聲音、影像或符號
，足以為表示其用意之證明者，亦同。
稱電磁紀錄，指以電子、磁性或其他無法以人之知覺直接認識之方式所製
成之紀錄，而供電腦處理之用者。
商標法第六十三條
明知為前條商品而販賣、意圖販賣而陳列、輸出或輸入者，處一年以下有
期徒刑、拘役或科或併科新臺幣五萬元以下罰金。


司法院資訊處製作；財團法人民間司法改革基金會備份。
